【裁判字號】    89,上易,675
【裁判日期】    890516
【裁判案由】    詐欺
【裁判全文】
臺灣高等法院臺南分院刑事判決          八十九年度上易字第六七五號  Ａ
      上  訴  人  臺灣雲林地方法院檢察署檢察官
      被      告  乙  ○  ○
右上訴人因詐欺等案件，不服臺灣雲林地方法院八十八年度易字第九八四號中華民國
八十九年二月三日第一審判決（起訴案號：臺灣雲林地方法院檢察署八十八年度偵字
第一七一○號），提起上訴，本院判決如左：
      主      文
原判決關於侵占部分撤銷。
乙○○連續為他人處理事務，意圖為自己不法之利益，而為違背其任務之行為，致生
損害於本人之財產，科罰金壹萬元，如易服勞役以佰元折算壹日。
其他上訴駁回。
      事      實
一、乙○○與彭平和、甲○○、鄭文賀合夥在雲林縣斗六市○○路二四四號經營「朝
    代啤酒廣場」，而由乙○○負責營運，乙○○係為他人處理事務之人，竟基於概
    括犯意，意圖為自己不法之利益，違背其任務，於民國八十六年三月間，擅將各
    股東同意之採買補貼費為每月新台幣（下同）一萬五千元，提高為二萬元，又於
    四月間提高為三萬五千元，均由乙○○指示不知情之配偶李寶玉向不知情之會計
    廖雅玲領取後，轉交乙○○，致生損害而於其他股東之財產。嗣經甲○○於同年
    五月間查核帳冊，始發現上情。
二、案經被害人甲○○訴請臺灣雲林地方法院檢察署檢察官偵查起訴。
      理      由
甲、關於背信部分：
一、被告乙○○承認受各股東之託，經營「朝代啤酒廣場」，在八十六年二月以前，
    其支領之採買補貼費每月為一萬五千元，嗣於同年三月支領二萬元，同年四月再
    支領三萬五千元，並有該廣場八十六年一月份起至四月份止之薪金表四份附卷可
    稽，復經被告之配偶李寶玉於原審證稱：被告支領之採買補貼費三月份為二萬元
    四月份為三萬五千元。被告雖辯稱：提高採買補貼費，有經過股東彭平和之同意
    云云。惟查被告擅自提高採買津貼，股東彭平和並不知情，業據彭平和在偵查及
    原審調查中供述甚詳（見八十七年度偵字第二九○八號卷第三八頁、原審卷第三
    八頁），並經甲○○供明，且八十六年三月間朝代廣場之股東連同被告在內共四
    人十股，被告當時持有四股，其餘股東彭平和三股、甲○○二股、鄭文賀一股等
    情，為被告所承認，被告在未取得全部股東同意下，提高採買補貼費，即屬無據
    。其係意圖為自己不法之利益，而為違背其任務之行為，並致生損害於其他股東
    之財產，灼然甚明，被告所辯為卸責之詞，不足採取，其犯行堪以認定。
二、核被告所為，係犯刑法三百四十二條第一項之背信罪。公訴人認被告係觸犯刑法
    第三百三十五條第一項之普通侵占罪云云，其所引起訴法條尚有未洽，應予變更
    。被告先後二次犯行，時間緊接，罪名相同，顯係基於概括犯意而為之，為連續
    犯，以一罪論。原審予以論罪科刑，科罰金伍仟元，固非無見，惟誤依普通侵占
    罪論處，尚有未合，檢察官上訴意旨雖未指摘及此，惟原判決既有可議，自應由
    本院將原判決撤銷改判。爰審酌被告所得利益為新台幣二萬五千元，造成損害尚
    非重大，及其他一切情狀，量處如主文第二項所示之刑，並諭知易服勞役之折算
    標準。
乙、關於上訴駁回（即詐欺）部分：
一、公訴意旨略以：被告乙○○明知「朝代啤酒廣場」經營不善，無給付能力，竟意
    圖為自己不法之所有，於八十六年一月間，以年關將近為由，經由不知情之彭平
    和介紹，向甲○○借款五十萬元，約明一個月清償，甲○○不疑有詐，將款項如
    數交付，屆期乙○○則以虧損累累之「朝代啤酒廣場」股份抵債。嗣於八十六年
    五月間，甲○○查核帳冊，發現乙○○以前開提高採買補貼方式，侵占公款，乃
    要求退股，乙○○則先佯稱簽發三個月之本票清償，屆期又稱待其所有之房屋出
    售後，再行付款，至八十七年五月初，竟將「朝代啤酒廣場」低價出售，逃逸無
    蹤，因認被告涉犯刑法第三百三十九條第一項詐欺罪嫌。
二、訊據被告乙○○否認詐欺犯行，辯稱：朝代廣場於八十五年七月二十三日開幕，
    當時實際投資六百三十八萬元，共分十股，伊持有六股，彭平和三股，地理師「
    林仔」（名字不詳）一股，嗣開幕後好友鄭文賀承接伊之股份一股。八十六年一
    月間伊向甲○○借五十萬元，係一時週轉困難，但伊仍有償債能力，約定一月之
    後償還，但借款之後被人倒會，店內又虧損，始出售伊持有股份一股予甲○○，
    價錢是六十三萬元，折抵伊積欠甲○○之五十萬元後，甲○○再提出十三萬元。
    同年三月間朝代廣場仍然虧損，股東之一地理師林仔表明無法再提出資金，請伊
    承接其股份，扣除「林仔」積欠之款項，給付「林仔」出股金四十五萬元，伊因
    此資金週轉困難，再經彭平和詢問甲○○意願，經討價還價後，甲○○認每股無
    開幕時之價值，而以五十五萬元承接伊持有股份一股。八十六年五月間，股東甲
    ○○、彭平和、鄭文賀要求退股，伊雖無奈，但同意以每股四十萬元退股，因無
    現金，遂開立同年八月份到期之本票予甲○○、彭平和、鄭文賀，俟伊與建商薛
    龍木合建之房屋出售後，給付票款，因薛龍木倒閉，房屋僅蓋至半成品，至八十
    六年底伊再與建商黃啟勳合建興建一半之建物，約定伊分得四戶，至建物完工時
    ，房價下跌，每戶僅值二百八十萬元，伊繼續經營之「朝代啤酒廣場」及其他稅
    負、貸款，由建商黃啟勳以四戶建物抵償後，已無剩餘，伊非有意詐欺等語。
三、按刑法第三百三十九條第一項詐欺取財罪之成立，以意圖為自己或第三人不法所
    有，以詐術使人將本人或第三人之物交付為要件，又所謂詐術使人交付，必須被
    詐欺人因其詐術而陷於錯誤，若其所用方法不能認為詐術，亦不致使人陷於錯誤
    ，即不構成該罪，最高法院五十二年台上字第一三○○號、四十六年台上字第二
    六○號判例可資參照。本院查：據告訴人甲○○指稱：「（問：你借被告錢時，
    是否知道啤酒廣場經營不好？）我知道他的資金不夠，才會透過彭平和向我借錢
    ，啤酒廣場冬天生意不好，會賠錢，但夏天很好，會賺錢。」（見原審卷第十六
    頁背面），證人即朝代廣場股東之一彭平和亦證稱：「（問：是否曾與被告集資
    經營啤酒屋？）有。我們經營朝代啤酒屋，大約在八十四、八十五年間的事，當
    時總共有十股，一股大約六十多萬，十股內我有三股，被告有六股，地理師林仔
    有一股，啤酒屋剛開始經營時有賺錢，但到了十一月時就開始虧損。．．．啤酒
    屋賺錢時我有分到紅利，從開幕到八月底的盈餘總共有七十多萬元。大約在八十
    五年的年底我介紹甲○○借錢給乙○○，借錢時沒有開票也沒有寫借據。後來，
    被告沒有錢還給甲○○，甲○○才接下一股，大家歡喜甘願，到底是被告還是甲
    ○○先提議的，我已經記不清楚了，那時那一股折算五十五萬或六十萬我記不太
    清楚了」等語（見原審卷第三七、三八頁）。由此可知被告向告訴人甲○○借錢
    時，被告所經營之朝代廣場處虧損狀態，為告訴人甲○○所已知，被告尚無刻意
    隱瞞之情事，而「朝代啤酒廣場」自八十五年七月間開幕後之暑期啤酒熱賣期間
    ，曾連續數月有所盈餘，亦屬實情，故被告經營之「朝代啤酒廣場」在八十六年
    一月間縱向告訴人借錢週轉，然其預期氣候轉熱後，能轉虧為盈，具償債能力，
    尚非行騙。告訴人以借款抵充股金，承接朝代廣場一股股份後約一月，被告向告
    訴人稱有一股東地理師，不繼續經營餐廳，希望告訴人亦承接該地理師之股份（
    一股），第二股告訴人係透過彭平和以五十餘萬元購買乙節，並據告訴人陳明無
    訛（見原審卷第十六頁），證人彭平和亦稱：「（甲○○接下第一股）之後幾個
    月，啤酒屋還在虧損，林仔（即地理師）當時只拿出四十萬元，股金不足，被告
    提議林仔那一股再讓出去，甲○○有同意把他接下來，第二股大約是以五十萬元
    左右把他接下來，當時我跟甲○○都想說啤酒屋還會賺錢。」等語（見原審卷第
    三八頁），是告訴人入股「朝代啤酒廣場」，得參與事務後，又購入第二股，益
    徵告訴人承受第一股股份時，對於「朝代啤酒廣場」之獲利能力，並無認知錯誤
    之情事。又被告於八十六年間，以其父鐘火路所有坐落雲林縣莿桐鄉○○○段一
    八五六之二地號土地，與建商薛龍木合建六戶建物，嗣因建商薛龍木中途倒閉，
    同年底被告再與建商黃啟勳合建，斯時建物已是半成品，結構體蓋至三樓，三樓
    之板模未拆，至八十七年三月間建物完工，被告將分得之四戶建物以每戶二百八
    十萬元之價格出售予黃啟勳，得款一千零七十萬元，扣除訂金五十萬元，及依約
    定應由被告負擔之費用一千零七十六萬元（即營造廠欠款一百二十萬元，前期工
    程款二十五萬元，增值稅一百五十三萬元，契稅（含代書費）四十萬元，原土地
    向大肚鄉農會貸款四百五十萬元，朝代布帆鐵工五十七萬元、朝代貨款二百一十
    一萬元、會款二十萬元，合計一千零七十六萬元），反而積欠建商黃啟勳六萬元
    情形，業經黃啟勳證實（見原審八十九年一月六日、同年一月二十日筆錄），並
    提出計算表一紙、土地登記簿謄本一份、不動產買賣契約書、契稅、代書代辦費
    用（含收據）各二份為證，核與被告所辯情節相符，足見被告所稱：告訴人退股
    時，開立同年八月份到期之本票予告訴人，預計合建房屋出售後，給付票款，因
    建商薛龍木倒閉，拖延完工日期，嗣八十六年建物完工時房價下跌，無法清償本
    票票款等情，並無不得採信之處。再者，被告於八十六年五月間承受其他股東甲
    ○○、彭平和、鄭文賀之股份後，獨資經營「朝代啤酒廣場」，仍繼續虧損，至
    八十七年五月三日以二百萬元頂讓予廚師陳明豐經營，惟被告已積欠陳明豐借款
    七十萬元，並由陳明豐代償朝代廣場八十七年三、四月份員工薪水九十九萬五千
    元，代償朝代廣場所積欠之貨款二十七萬餘元等情，已據陳明豐在偵查中證述綦
    詳（見同上偵查卷第三三頁），且有陳明豐提出之讓渡書影本、估價單影本各一
    紙、薪資表影本二紙、估價單影本四十紙（即食物原料送貨單）附卷足資佐證。
    是故，被告在連連虧損之後，雖取得讓渡金二百萬元，扣除陳明豐欠款、代償款
    ，被告實得已所剩無幾，自無法清償告訴人之退股金。被告雖承認向告訴人借款
    時，「朝代啤酒廣場」處於虧損狀態，惟被告之所以向告訴人借款，必有資金週
    轉困難之處，其預期夏天時啤酒生意會好轉，即能獲利而償債，亦與常情無違，
    尚非明知無清償能力而詐欺。
四、本件關於此部分不能證明被告犯罪，原審諭知被告無罪，核無不合。檢察官上訴
    意旨指摘原判決採證不當，為無理由，應予駁回。
據上論斷，應依刑事訴訟法第三百六十八條、第三百六十九條第一項前段、第三百六
十四條、第三百條、第二百九十九條第一項前段，刑法第五十六條、第三百四十二條
第一項、第四十二條第二項，罰金罰鍰提高標準條例第一條前段、第二條，判決如主
文。
本案經檢察官王碧霞到庭執行職務。
中    華    民    國      八十九      年      五      月      十六      日
                                  臺灣高等法院臺南分院刑事第三庭
                                      審判長法官  黃    聰    明
                                            法官  林勝    木
                                            法官  楊    省    三
右正本證明與原本無異。
不得上訴。
                                      法院書記官  陳    嘉    琍
中    華    民    國      八十九      年      五      月      十七      日
附錄：
刑法第三百四十二條第一項
為他人處理事務，意圖為自己或第三人不法之利益或損害本人之利益，而為違背其任
務之行為，致生損害於本人之財產或其他利益者，處五年以下有期徒刑、拘役或科或
併科一千元以下罰金。


司法院資訊處製作；財團法人民間司法改革基金會備份。
